【裁判字號】    90,訴,321
【裁判日期】    900904
【裁判案由】    侵權行為損害賠償
【裁判全文】
臺灣臺南地方法院民事判決  九十年度訴字第三二一號
    原      告    乙○○
    法定代理人    甲○○
    訴訟代理人    丙○○
右當事人間請求侵權行為損害賠償事件，本院判決如左：
    主    文
被告應給付原告新台幣拾伍萬玖仟佰柒拾伍元，及自民國九十年三月二日起至清
償日止，按週年利率百分之五計算之利息。
被告應自民國九十年二月一日起至被告將貯存於原告所有坐落台南縣六甲鄉○○段五
七四、五七五、五七六、五七七、五七八等地號土地上之廢輪胎清運完畢之日止，按
月給付原告新台幣壹萬肆仟佰柒拾伍元。
原告其餘之訴駁回。
訴訟費用由被告負擔五分之二，餘由原告負擔。
本判決原告勝訴部分於原告以新台幣壹拾貳萬元供擔保後，得假執行。但被告如於假
執行程序實施前分別以新台幣拾伍萬玖仟佰柒拾伍元為原告預供擔保，得免為假
執行。
原告其餘假執行之聲請駁回。
    事      實
甲、原告方面：
  一、聲明：求為判決：
            （一）被告應給付原告新台幣（下同）壹佰柒拾伍萬元整，及自起訴狀
                  繕本送達翌日起至清償日止，按年息百分分之五計算之利息。
            （二）被告應自九十年二月一日起，直至被告將貯存於原告所有座落台
                  南縣六甲鄉○○段五七四、五七五、五七六、五七七、五七八等
                  地號之土地上之廢輪胎清運完畢止，每個月給付原告新台幣七萬
                  元。
             （三）願供擔保請准宣告假執行。
  二、陳述：
      （一）緣案外人良泰資源處理股份有限公司（以下簡稱良泰公司）因與前「廢
            輪胎基金管理委員會」簽約處理廢輪胎「保管儲存」及「清運」作業，
            良泰公司乃於八十七年一月一日與原告簽訂租賃契約（租期至八十七年
            十二月三十一日止），以每月七萬元之租金租用原告所有座落台南縣六
            甲菁埔段五七四、五七五、五七六、五七七、五七八等地號之土地（下
            稱系爭土地），放置前「廢輪胎基金管理委員會」委託良泰公司回收貯
            存之廢輪胎。嗣被告機關於八十七年七月一日概括承受上開「廢輪胎基
            金管理委員會」與良泰公司所簽之「廢輪胎保管儲存委託契約」及「廢
            輪胎清運委託協議書」，繼續委託該公司『儲存保管』及『清運』廢輪
            胎。嗣同年十二月卅一日被告機關因故解除與良泰公司所訂之委託合約
            ，表示系爭土地上廢輪胎由被告機關自行處分，並派駐保全人員看管廢
            輪胎，自八十八年一月一日無權占有系爭土地迄今，既不給付租金，亦
            不給予適當賠償，有侵權及不當得利之行為，故向被告機關請求損害賠
            償一百七十五萬元（自八十八年一月一日至九十年一月三十一日止）。
      （二）又若被告機關尚未與良泰公司解除「廢輪胎保管儲存委託契約」則良泰
            公司為被告機關之受任人，依民法第五四六條第二項規定「受任人因處
            理委任事務，負擔必要債務者，得請求委任人代其清償，未至清償期者
            ，得請求委任人提出相當擔保」，被告機關有償還費用之義務。
      （三）原告與案外人良泰公司間之土地租賃契約業於八十七年十二月三十一日
            租期屆滿時終止：
            １．依原告與良泰公司之土地租賃契約書第四條第五項約定，業已定明
                「除甲方（即原告）同意繼續出租外，乙方（即良泰公司）於租賃
                期滿即日將房屋以誠意照原狀遷還甲方‧‧‧」，顯然原告與良泰
                公司間之土地租賃契約，除原告同意續租外，應於八十七年十二月
                三十一日終止。
            ２．廢輪胎一直放置於系爭土地，並非原告默示同意良泰公司繼續租賃
                系爭土地，實係因廢輪胎為經被告公告應予回收之廢棄物，其清理
                、轉運、貯存等均須依法處置，原告無法私自將系爭土地上之廢輪
                胎逕行搬移，始造成原定期租賃契約終止後，廢輪胎一直棄置系爭
                土地上之現象，實則原告與案外人良泰公司之租約若未終止，原告
                豈可能一再要求被告與之訂定租約。
      （四）被告為系爭土地上廢輪胎之占有人，對於系爭土地無合法權源，自屬無
            權占有，蓋依被告與良泰公司間之廢輪胎保管貯存委託契約第二條之約
            定，良泰公司對保管、貯存及辦理與廢輪胎有關事項均應依被告之指示
            ，良泰公司顯然僅係被告之占有輔助人，依民法第九百四十二條規定，
            僅被告為占有人，而良泰公司僅為占有輔助人。被告既為占有人，則自
            系爭土地租賃契約終止後，身為廢輪胎占有人之被告，任憑廢輪胎繼續
            放置於系爭土地上，自屬無權占有。況被告自承良泰公司疏於貯存保管
            廢輪胎，並派駐保全人員巡邏以防止人為縱火之事再度發生等語，益徵
            被告實係系爭土地上廢輪胎之占有人，被告無權占有系爭土地委無疑義
            。
      （五）被告業已終止與良泰公司之「廢輪胎保管儲存委託契約」，系爭廢輪胎
            係由被告占有，蓋被告早已未依「廢輪胎保管儲存委託契約」第三條之
            規定，按月每公斤給付良泰公司０‧０二元，自見被告早已終止與良泰
            公司間之「廢輪胎保管儲存委託契約」。又被告主張其派駐保全人員進
            駐，係依廢棄物清理法第三十四條第二項行使公權力之行為，並未接手
            代替良泰司保管廢輪胎云云，無足採信，蓋廢棄物清理法第三十四條第
            二項之主管機關，係指同條第一項之直轄市、縣（市）主管機關，而被
            告為中央主管機關（廢棄物清理法第四條參照），則無權依上開條文規
            定，代為清除、處理廢棄物，自見被告派駐保全公司負責巡邏，顯係接
            手代替良泰公司保管系爭廢輪胎。再者，被告先於八十九年三月十三日
            函文中，自承：「本署將就良泰公司停止執行貯存保管之義務後，並與
            柯君（即原告）確定終止雙方租賃關係之日始，對於該批廢輪胎仍貯存
            於柯君土地乙案，擬與柯君再洽談有關土地租賃事宜」，後於八十九年
            十月五日環署廢字第００五五八九七號函中，表示：「本案相關土地
            租用及租金支付期間將追溯自八十八年一月起，迄該批廢輪胎完全清運
            完畢，並恢復土地原狀為止」，顯見，被告業已自承良泰公司就系爭土
            地上之廢輪胎業已停止執行貯存保管義務，該批廢輪胎業由被告接管（
            此從被告派遣保全人員進駐可證），故被告就系爭土地之租用及租金，
            將追溯至八十八年一月起，迄系爭廢輪胎完全清運完畢，並恢復土地原
            狀止，向原告租用土地，嗣雖因租金未達成合意而未簽訂租約，惟系爭
            土地現確係由被告無權占有中，則毫無疑問。
      （六）依廢棄物清理法第十五條規定：「事業廢棄物之貯存、清除或處理方法
            及設施，應符合中央主管機關之規定」，系爭廢輪胎既屬同法第二條第
            一項第二款第二目之一般事業廢棄物，則被告既於證五之函文中自承：
            良泰公司對於所管之貯存場未再盡貯存保管義務，則被告自有接管系爭
            廢輪胎（如派遣保全人員進駐）或另行委託合法公、民營廢棄物清除、
            處理機構貯存保管系爭廢輪胎之責，絕非如被告所言，仍放任由未盡貯
            存保管義務之良泰公司貯存保管系爭廢輪胎之理﹖顯然，被告派遣保全
            人員進駐乙事，即係被告接管系爭廢輪胎之表示。又廢輪胎屬廢棄物清
            理法第二條第一項第二款第二目之「一般事業廢棄物」，並非同條第一
            項之「一般廢棄物」，故被告舉「一般廢棄物貯存清除處理及設施標準
            」之規定，主張系爭廢輪胎之清運由被告處理，而保管貯存由良泰公司
            負責云云，顯不可採。
      （七）綜上，原告與良泰公司之土地租約於八十七年十二月三十一日即終止，
            當初為放置廢輪胎，因此系爭土地大部分面積均鋪設水泥地，只剩下小
            部分零散土地致全部土地無法利用，因此以五筆土地總面積計算土地租
            金，而非以土地使用面積計算。而被告為系爭土地上廢輪胎之占有人，
            廢輪胎既因土地租約終止，而無繼續放置系爭土地上之權源，被告自八
            十八年一月一日起未將所占有之廢輪胎清運，自屬無權占有系爭土地，
            爰依侵權行為及不當得利之法律關係訴請被告應按月以七萬元之租金給
            付與原告。
  三、證據：提出租賃契約乙份、土地登記謄本五份、被告機關備忘錄乙份、被告機
      關函文二份為證。
乙、被告方面：
  一、聲明：求為判決：
            （一）原告之訴駁回。
            （二）如為不利於被告之判決，願供擔保，請併為准免假執行之宣告。
  二、陳述：
      （一）被告自八十七年七月一日起概括承受前廢胎基金管理委員會與良泰公司
            所簽「廢輪胎保管儲存委託契約」及「廢輪胎清運委託協議書」，繼續
            委託該公司『儲存保管』及『清運』分別位嘉義民雄、台南菁埔及屏東
            大同等三貯存場之廢輪胎。惟因八十七年十二月三日於嘉義民雄廢輪胎
            貯存場發生火災，被告為免其餘二場（台南菁埔場及屏東大同場）廢輪
            胎清場動作延誤而危害環境，特於八十七年十二月三十一日以備忘錄通
            知該公司解除「廢輪胎清運委託協議書」，停止該公司屏東大同場及台
            南菁埔場作業，至前揭「廢輪胎保管儲存委託契約」依舊存在，並未解
            除，依該契約第四條第二項之約定，契約有效期間為生效日起三年。期
            滿後，除經甲方通知外，自動延長一年，依此類推。該保管儲存契約生
            效日為八十七年六月二十六日，契約有效期間至九十年六月二十六日，
            若被告未為通知，將自動延長一年，故良泰公司至今仍負廢輪胎之保管
            儲存責任。依上開契約第二條第二項規定，不論甲方（廢輪胎資源回收
            管理基管理委員會）有無指示，乙方（良泰公司）均應保管、儲存及辦
            理其他與第一條廢輪胎有關之事項，並負責維護儲存場地之安全、清潔
            、衛生等事項，包括防火，避免孳生蚊蠅等所應採取之一切措施。除因
            不可抗力所致之毀損、滅失及其他責任，均由乙方負賠償及一切責任。
            被告有鑑於八十七年十月始陸續有台東、嘉義、屏東等貯存場發生廢輪
            胎火燒事件，為防範火災再度發生起見，擬請由保全公司負責巡邏防範
            ，並未接手代替良泰公司保管廢輪胎。依據廢棄物清理法第三十四條第
            二項之規定，主管機關代為清除、處理廢棄物時，得不經土地所有人、
            使用人或管理人同意，強制進入公私場所進行有關採樣、檢測、清除或
            處理等相關措施，故被告派駐保全人員進駐，係依廢棄物清理法第三十
            四條第二項行使公權力之行為，就該廢輪胎為必要之處理措施，與上開
            委託保管契約無關。是以，被告並未解除與良泰公司之「廢輪胎保管儲
            存委託契約」，良泰公司迄仍依約保管系爭廢輪胎，並未交還被告。
      （二）良泰公司於八十七年一月一日與原告簽訂租賃契約，租期至八十七年十
            二月三十一日止，以每月七萬元之租金租用原告所有之系爭五筆土地，
            放置前「廢輪胎基金管理委員會」委託良泰公司回收貯存之廢輪胎。依
            民法第四百五十一條之規定，租賃期限屆滿後，承租人仍為租賃物之使
            用收益，而出租人不即表示反對之意思者，視為以不定期限繼續契約。
            今租賃契約於八十七年十二月三十一日期限屆滿，出租人乙○○未即表
            示反對之意思，該租賃契約轉為不定期租約，迄仍有效存續，原告仍得
            本於租約向承租人良泰公司請求租金，應向契約當事人良泰公司請求給
            付，與被告無涉。依前揭「廢輪胎保管儲存委託契約」第三條之規定，
            甲方同意以每月每公斤０‧０二元（含稅）給付乙方，作為乙方（良泰
            公司）履行本契約之報酬，至於良泰公司為處理廢輪胎之保管儲存而簽
            訂之租賃契約，其租金成本已計入報酬總數中，由良泰公司自負盈虧，
            計算給付，被告並無任何額外補貼租金之義務。依前所述，良泰公司由
            於仍負有保管儲存之義務，且土地租賃契約繼續存在，顯見系爭廢輪胎
            係由良泰公司占有管領，且本於租賃契約置放於系爭五筆土地上，既非
            無占有，尤與被告無關。原告主張被告有侵權行為及不當得利，顯無理
            由。
      （三）原告主張若被告尚未與良泰公司解除「廢輪胎保管儲存委託契約」，則
            良泰公司為被告之受任人，依民法第五四六條第二項規定「受任人因處
            理委任事務，負擔必要債務者，得請求委任人代其清償，未至清償期者
            ，得請求委任人提出相當擔保」。惟查被告所支付與良泰公司之保管儲
            存費用０‧０二元＼公斤，係支付場租、覆網、定期消毒、保管等費用
            ，故場租部份已包括在報酬中，故良泰公司向何人承租，租金若干，皆
            本於自己利益計算支付，不得向被告另行請求代為清償場租。
      （四）依「一般廢棄物貯存清除處理及設施標準」第二條第四款及第八款之規
            定，所謂貯存係指一般廢棄物於清除、處理前，放置於特定地點或貯存
            容器、設施內之行為；所謂轉運係指以運輸工具將一般廢棄物自產生源
            至轉運設施或自轉運設施至中間處理及最終處置設施之行為。故被告係
            與良泰公司解除清運契約，系爭廢輪胎之清運部份由被告處理，而廢輪
            胎之保管貯存仍依前揭「廢輪胎保管儲存委託契約」由良泰公司負責，
            故尋覓貯存場所，將廢輪胎放置於貯場及保管占有係良泰公司之責任，
            明定於該契約之第二條。次依前揭「廢輪胎保管儲存委託契約」第三條
            之規定，甲方（按指被告）同意以每月每公斤０‧０二元整（含稅）給
            付乙方（按指良泰公司），作為乙方履行本契約之報酬，並於乙方完成
            該月貯存量申報，經甲方及行政院環境保護署評選之稽核認證公正團體
            依法查核無誤後，依付款程序付清上開報酬。但甲方處理第一條之廢輪
            胎，至其數量減少時，則依乙方實際保管、儲存之數量及天數，計算上
            開報酬。故依該契約之規定，被告僅負報酬之給付義務，就貯存場租部
            份並無補貼義務，係由良泰公司自負盈虧。
      （五）目前仍存放於系爭土地之廢輪胎共九四０，三四０公斤（即九百四十噸
            又三百四十公斤），此有「廢棄物回收清除處理稽核認證證明」可稽，
            良泰公司尚未點交給被告，故廢輪胎之占有人係保管人良泰公司。該系
            爭廢輪胎自八十七年起即陸續清運，故現存數量已有減少，而台南菁埔
            場之佔地面積約三千六百坪，原置輪胎約一萬噸，目前所餘則不到一千
            噸，顯然僅占用小部份土地，是原告於準備程序中所稱：「廢輪胎佔滿
            全地」云云，係與事實不符。
      （六）依「一般廢棄物回收項目及一般廢棄物分類方式（9.16.）」之公告規
            定，廢輪胎係屬「一般廢棄物」，並非如原告所稱係屬「一般事業廢棄
            物」，故廢輪胎之處理仍適用「一般廢棄物貯存清除處理及設施標準」
            ，其清運係由被告負責，貯存保管責任依「廢輪胎保管儲存委託契約」
            由良泰公司負責，原告所為不適用「一般廢棄物貯存清除處理及設施標
            準」之抗辯，顯屬誤會。又依行政院環保署辦事細則第七條第三項第二
            款之規定，關於一般廢棄物清理之緊急應變與改善計畫之審查及督導事
            項係屬於被告之職掌範圍，主管機關即被告身為中央統籌機關，自應就
            各地層出之火災事件作緊急應變處置。被告乃就六處廢輪胎貯存場相關
            保全措施與中工保全股份有限公司（以下稱中工保全公司）簽訂「行政
            院環保署廢輪胎貯存場保全契約書」，委託中工保全公司依該契約第十
            條規定負責巡邏、制止危險行為與報警處理、監視及災害發生時之通報
            與協助現場緊急處理，主要係為防範火災或其他災變之發生而訂立保全
            契約，並不負責廢輪胎之貯存，貯存責任依「廢輪胎保管儲存委託契約
            」仍屬良泰公司契約義務。「行政院環保署廢輪胎貯存場保全契約書」
            與「廢輪胎保管儲存委託契約」，締約目的及所訂內容並不相同，不容
            牽混。原告以訂定前項契約推論項契約之解除，實屬邏輯上顯然之謬誤
            。況被告從未向良泰公司為解除「廢輪胎保管儲存委託契約」之意思表
            示，依民法第二百五十八條第一項之規定，系爭委託契約自屬仍舊有效
            ，原告主張上開契約已經解除，迄未舉證以實其說，委非可採。
      （七）被告是否已給付報酬與良泰公司，係被告與良泰公司間依「廢輪胎保管
            儲存委託契約」之契約履行問題。原告既非該契約之當事人，即於該契
            約是否履行，無權置喙。原告所請被告提出繼續給付良泰公司報酬之證
            明，且與本件侵權行為損害賠償請求權或不當得利返還請求權無關。縱
            良泰公司疏於貯存保管，而被告依「廢輪胎保管儲存委託契約」第五條
            第二款第一項取得契約終止權，惟被告行使該項權利前，契約仍舊有效
            存續，非謂於乙方未盡契約義務時契約即當然終止。況良泰公司迨未點
            交系爭廢輪胎予被告署，系爭廢輪胎之占有人仍係良泰公司，而非被告
            。
      （八）至於被告擬就相關土地租用及租金支付期間追溯自八十八年一月起，迄
            該批廢輪胎完全清運完畢，並恢復土地原狀為止，係被告顧及原告因良
            泰公司未盡契約義務以致原告之權益受損，又於事實上原告對於良泰公
            司求償無門，故曾考量以簽訂租賃契約之方式酌予補償（並非「賠償」
            ）解決廢輪胎貯存問題，惟既非定案，更不能將政府機關解決民瘼之善
            政解為承認賠償責任。被告於八十九年八月二十二日曾邀請原告議定租
            金事宜，惟原告因與良泰公司原約定租金為每月七萬元，而未能接受被
            告環保署以「土地法第九十七條第一項」規定計算該筆土地租金每月僅
            一四，三七五元，故租賃契約未議定完成。按良泰公司與原告於八十七
            年以每月七萬元向原告承租土地，係因原置輪胎約一萬噸，但目前所餘
            輪胎不到一千噸，因廢輪胎乃陸續清運中，原告所要求之租金數額恐不
            合理。又被告係公務機關，與人民簽訂租約應遵守政府採購法規定，依
            同法第六條第一項之規定，機關辦理採購，對廠商不得為無正當理由之
            差別待遇。又依同條第二項之規定，機關訂定採購契約應以維護公共利
            益及公平合理為原則，被告與原告另行簽訂土地租賃契約，自亦應遵守
            該法之規定，不得圖利原告。原告以與良泰公司之議定租金與被告洽談
            ，未顧及情事已有變更，提高租金之依據顯屬薄弱。原告復以侵權行為
            法律關係向被告求償，更屬無據。
  三、證據：提出概括承受約定書、廢輪胎保管儲存委託契約、廢輪胎清運委託協議
      書、備忘錄、廢棄物回收清除處理稽核認證證明、函文、領收表影本各乙份及
      照片二張為證。
丙、本院依職權勘驗系爭土地並囑託麻豆地政事務所地政人員繪製土地複丈成果圖及
    查詢系爭土地歷年度之申報地價。
    理      由
一、原告起訴主張：訴外人良泰公司因與前「廢輪胎基金管理委員會」簽約處理廢輪
    胎保管儲存及清運作業，良泰公司乃於八十七年一月一日與原告簽訂租賃契約，
    約定租期至八十七年十二月三十一日止，並以每月七萬元之租金租用原告所有系
    爭五筆土地，用以放置前「廢輪胎基金管理委員會」委託良泰公司回收貯存之廢
    輪胎。嗣被告機關於八十七年七月一日概括承受上開「廢輪胎基金管理委員會」
    與良泰公司所簽之廢輪胎保管儲存委託契約及廢輪胎清運委託協議書，繼續委託
    該公司儲存保管及清運廢輪胎。嗣同年十二月卅一日被告機關因故解除與良泰公
    司所訂之委託合約，表示系爭土地上廢輪胎由被告機關自行處分，並派駐保全人
    員看管廢輪胎，被告為前開廢輪胎之占有人，而系爭土地租賃契約自八十七年十
    二月三十一日終止後，身為廢輪胎占有人之被告，任憑廢輪胎繼續放置於系爭土
    地上迄今，自屬無權占有。被告既不給付租金予原告，亦不給予適當賠償，有侵
    權及不當得利之行為，爰依法向被告機關請求賠償自八十八年一月一日至九十年
    一月三十一日止相當於租金之損害共計一百七十五萬元，並自九十年二月一日起
    ，直至被告將貯存於系爭土地上之廢輪胎清運完畢止，每個月給付原告新台幣七
    萬元等語。
二、被告則以：被告僅通知良泰公司解除廢輪胎清運委託協議書，自行處理廢輪胎之
    清運事宜，並未解除與良泰公司之廢輪胎保管儲存委託契約，良泰公司迄仍依約
    保管系爭廢輪胎，並未交還被告。因良泰公司仍負有保管儲存之義務，且土地租
    賃契約繼續存在，顯見系爭廢輪胎係由良泰公司占有管領，則良泰公司本於租賃
    契約置放廢輪胎於系爭五筆土地上，即非無權占有，原告自應本於租約向承租人
    良泰公司請求租金，而與被告無涉。又貯存與運送係二不同之行為，尋覓貯存場
    所，將廢輪胎放置於貯存場及保管占有係良泰公司之責任，被告與訴外人良泰公
    司間之「廢輪胎保管儲存委託契約」尚未解除，縱良泰公司停止執行貯存保管義
    務亦無交付租金予原告，僅係其有債務不履行之事實，原告非可據此推論被告已
    解除「廢輪胎保管儲存委託契約」。另被告派駐保全人員於廢輪胎貯存場負責巡
    邏，係為維護公共安全，防範火災或其他災變之緊急應變處理，並非用以取代良
    泰公司之保管貯存契約有關良泰公司未履行與原告簽訂之租賃問題，原告應循訴
    訟程序相關規定向良泰公司請求租金給付。是以廢輪胎之占有人仍為良泰公司，
    被告並無無權占用系爭土地之事實，是原告之請求並無理由等語，資為抗辯。
三、經查訴外人良泰公司因與前「廢輪胎基金管理委員會」簽約處理廢輪胎保管儲存
    及清運作業，乃於八十七年一月一日與原告就系爭土地簽訂租賃契約，約定租期
    至八十七年十二月三十一日止，租金則以每月七萬元計算，用以放置前揭回收貯
    存之廢輪胎。嗣被告於八十七年七月一日概括承受上開「廢輪胎基金管理委員會
    」與良泰公司所簽之廢輪胎保管儲存委託契約及廢輪胎清運委託協議書，繼續委
    託該公司儲存保管及清運廢輪胎。同年十二月卅一日被告因故解除與良泰公司所
    訂之廢輪胎清運委託協議書，並表示系爭土地上廢輪胎由被告自行處分，並派駐
    保全人員看管廢輪胎，迄今仍有部分廢輪胎置於系爭土地等情，業據原告提出系
    爭土地之租賃契約乙份、土地登記謄本五份、被告機關備忘錄乙份為證，並為被
    告所不爭執，堪信原告此部分主張之事實為真正。
四、按質權人、承租人、受寄人、或基於其他類似之法律關係，對於他人之物為占有
    者，該他人為間接占有人，民法第九百四十一條定有明文。經查，被告概括承受
    前「廢輪胎基金管理委員會」與訴外人良泰公司所簽訂之廢輪胎保管儲存委託契
    約及廢輪胎清運委託協議書，嗣解除上開廢輪胎清運委託協議書，已如前述，至
    被告與良泰公司間之廢輪胎保管儲存委託契約是否仍存在？原告雖稱：被告早已
    未依「廢輪胎保管儲存委託契約」第三條之規定，按月每公斤給付良泰公司０‧
    ０二元，又另行派駐保全人員進駐，代為清除、處理廢棄物，顯係代替良泰公司
    保管系爭廢輪胎，自見被告早已終止與良泰公司間之「廢輪胎保管儲存委託契約
    」云云。惟查，被告於八十七年十二月三十一日所發之備忘錄僅載明解除其與良
    泰公司之「廢輪胎清運委託協議書」，至前揭「廢輪胎保管儲存委託契約」依舊
    存在，並未解除。又被告是否已給付報酬與良泰公司，係被告與良泰公司間依「
    廢輪胎保管儲存委託契約」之契約履行問題。縱良泰公司疏於貯存保管，而被告
    依「廢輪胎保管儲存委託契約」第五條第二款第一項取得契約終止權，惟被告行
    使該項權利前，契約仍舊有效存續，非謂於乙方未盡契約義務時契約即當然終止
    。是以，被告與良泰公司之廢輪胎儲存委託契約除約定期限屆至外，於當事人雙
    方合法終止或解除前，仍繼續存續有效，應堪認定。綜上，被告與良泰公司間既
    有廢輪胎保管儲存委託契約存在，則良泰公司依據上揭廢輪胎保管儲存委託契約
    第一、二、三條之約定，自應依被告之指示就業已指定集中保管之廢輪胎負責保
    管、儲存等相關事宜，又非經被告書面同意，良泰公司不得將業已集中保管之廢
    輪胎搬運或以任何方式使之增減或異動，有上開廢輪胎保管儲存委託契約附卷足
    參。易言之，被告解除兩造間之廢輪胎清運委託協議書，將業已指定集中保管之
    廢輪胎交由良泰公司，良泰公司允為保管，並按良泰公司所保管之廢輪胎數量計
    算報酬，則被告與良泰公司間成立類似寄託之法律關係。又良泰公司為履行保管
    、儲存廢輪胎之契約義務，乃與原告就系爭土地訂有租賃契約以置放廢輪胎，是
    良泰公司於八十七年一月一日至同年十二月三十一日租賃契約有效期間占有系爭
    土地，係本於渠等間之契約關係而有權占有，則參酌上揭法條規定，被告以良泰
    公司為占有媒介人，就上開集中保管於系爭土地上之廢輪胎，自屬間接占有人至
    明。
五、次按無法律上原因而受有利益，或他人受損害者，應返還其利益；故意或過失不
    法侵害他人之權利者，負損害賠償責任，民法第一百七十九條、第一百八十四條
    第一項分別定有明文。又無權占有他人之土地，可能獲得相當於租金之利益，為
    社會通常之觀念（最高法院六十一年台上字第一六九五號判例參照）。經查：
    （一）原告與訴外人良泰公司就系爭土地訂定租賃契約，約定租賃期間為八十七
          年一月一日起至同年十二月三十一日止，又依上開土地租賃契約書第四條
          第五項約定：「除甲方（即原告）同意繼續出租外，乙方（即良泰公司）
          於租賃期滿即日將房屋以誠意照原狀遷還甲方‧‧‧」，顯然原告與良泰
          公司間已約明，除原告同意續租外，系爭租約應於八十七年十二月三十一
          日終止。是以，原告主張並未同意續租，則其與良泰公司間之土地租賃契
          約業於八十七年十二月三十一日租期屆滿時即已終止等語，應堪採信。被
          告雖辯稱：原告於八十七年十二月三十一日租賃契約期限屆滿時，未即表
          示反對之意思，任由廢輪胎置放，該租賃契約轉為不定期租約，迄仍有效
          存續，原告仍得本於租約向承租人良泰公司請求租金云云。惟按民法第四
          百五十一條所定出租人於租期屆滿後須即表示反對之意思，始生阻止續租
          之效力。意在防止出租人於租期屆滿後，明知承租人就租賃物繼續使用收
          益而無反對之意思，過後忽又主張租賃契約關係消滅，使承租人陷於窘境
          而設，並非含有必須於租期屆滿時，始得表示反對之意義存在。故於訂約
          之際，訂明期滿後絕不續租，或續租應另訂契約者，仍難謂不發生阻止續
          約之效力（最高法院五十五年台上字第二七六號判例參照）。查原告與良
          泰公司訂定租賃契約時，已明訂除原告同意繼續出租外，良泰公司應按原
          狀返還系爭土地（參前開租賃契約書第四條第五項），參照前揭判例意旨
          ，足見非由出租人即原告表示同意續租外，系爭租約應於租期屆滿時終止
          自明。再參以廢輪胎業經被告公告應予回收之廢棄物，其清理、轉運、貯
          存等均須依法處置，且被告亦派駐保全人員巡邏系爭貯存廢輪胎場，並為
          門禁管制人員進出之過濾，亦非任何人包括原告得以逕行搬移前開廢輪胎
          （參附卷之行政院環境保護署廢輪胎貯存場保全契約書第十條）。從而，
          被告以上開租約因原告未即為反對續租之表示，而仍將廢輪胎留置於系爭
          土地上，該租賃契約即繼續有效云云，自屬不可採信。
    （二）次查原告與良泰公司就系爭土地之租賃契約既於八十七年十二月三十一日
          終止，已如前述，良泰公司自不得於租賃契約終止後繼續占用系爭土地。
          又被告為系爭土地上廢輪胎之間接占有人，對於系爭土地亦無合法權源，
          竟任由廢輪胎棄置系爭土地上，自屬無權占有系爭土地，參酌首揭判例意
          旨，被告無權占有他人土地，即獲有相當於租金之利益，原告本於不當得
          利及侵權行為之法律關係，請求被告應自八十八年一月一日起至交還土地
          之日止，給付相當於租金之利益，核屬有理，自應准許。
六、再按城市土地房屋之租金，以不超過土地及其建築物申報總價額年息百分之十為
    限，且此一規定，於租用基地建築房屋者，亦得準用，土地法第九十七條第一項
    、第一百零五條分別定有明文。上開規定之立法意旨，在限制經濟價值較高之建
    築基地租金以保障弱勢之承租人，乃由法律訂明基地租金之最高限額。是以，依
    舉重以明輕之法理，非城市土地或非做為建築房屋之基地租金，更應類推適用土
    地法第九十七條第一項之規定。又所謂土地價額係指法定地價而言；土地所有人
    依土地法所申報之地價為法定地價，若土地所有權人未於公告期間申報地價者，
    即以公告地價（並非公告現值）百分之八十為其申報地價，土地法第一百四十八
    條、土地法施行法第二十五條、平均地權條例第十六條前段亦分別定有明文。經
    查系爭土地坐落菁埔段業經編定為特定農業區之農牧用地，並非城市土地，有台
    南縣六甲鄉公所九０所民字第七五四三號函附卷足憑。又查系爭土地於八十六年
    六月至八十九年六月間及八十九年七月間之申報地價均為每平方公尺一百四十四
    元（每三年申報一次），有土地登記謄本五份暨麻豆地政事務所函文附卷可參。
    本院審酌系爭土地目前編定為特定農業區，附近地廣人稀，供作儲存使用，交通
    載運方便，使用價值不低，且原告與良泰公司約定之月租高達七萬元等情，認以
    該申報總價額年息百分之十計算系爭土地之租金尚為適當。又原告主張系爭土地
    為放置輪胎因而大部分土地均鋪設水泥地，僅餘少數零星土地維持原狀，以致全
    部五筆土地均無法利用乙節，為被告所不爭執，是以，揆諸前開說明，原告請求
    被告就系爭土地相當於租金之損害基準，自應以系爭土地全部之總面積計一萬一
    千九百七十九平方公尺之價值，再乘以相當於租金之不當得利數額之標準（即年
    息百分之十）。綜上所陳，本件系爭土地之申報地價為每平方公尺一百四十四元
    ，（八十六年度七月迄今，申報地價均為每平方公尺一百四十四元）乘以系爭面
    積總計一萬一千九百七十九平方公尺，價值一百七十二萬四千九百七十六元，再
    乘以年息百分之十，則系爭土地每年租金應為十七萬二千四百九十八元，折算每
    月租金為一萬四千三百七十五元（元以下四捨五入）。從而，原告主張被告應自
    民國八十八年一月一日起至九十年一月三十一日止給付三十五萬九千三百七十五
    元（計算式：14375x25=359375 ）暨自起訴狀繕本送達被告之翌日即民國九十年
    三月二日起至清償日止，按週年利率百分之五計算之利息，及自民國九十年二月
    一日起至被告將貯存於原告所有坐落台南縣六甲鄉○○段五七四、五七五、五七
    六、五七七、五七八地號之土地之廢輪胎清運完畢止，按月給付原告新台幣一萬
    四千三百七十五元，為有理由，應予准許，至超過上揭數額部分即屬無據，應予
    駁回。
七、兩造均陳明願供擔保，分別聲請宣告假執行或免為假執行，原告勝訴部分核無不
    合，爰分別酌定相當擔保金額准許之。至原告敗訴部分，其假執行之聲請，已失
    所附麗，併予駁回。
八、本件事證已臻明確，兩造其餘攻擊防禦方法及舉證，核與判決無影響，毋庸一一
    論列，併此敘明。
九、結論：原告之訴為一部有理由、一部無理由，依民事訴訟法第七十九條但書、第
    三百九十條第二項、第三百九十二條，判決如主文。
中      華      民      國    九十      年      九      月      四      日
                                臺灣臺南地方法院民事第二庭
~B審判長法  官
~B      法  官
~B      法  官    王慧娟
右為正本係照原本作成
如對本判決上訴，須於判決送達後廿日內向本院提出上訴狀
中      華      民      國    九十      年      九      月      四      日
~B法院書記官


司法院資訊處製作；財團法人民間司法改革基金會備份。
